臺灣高等法院刑事判決　　　　　　　　　　　　　九十二年度上訴字第三八七二號
　　上　訴　人
　　即　被　告　乙○
右上訴人因水土保持法等案件，不服臺灣基隆地方法院九十一年度易字第二七０號，
中華民國九十二年八月二十日第一審判決（起訴案號：臺灣基隆地方法院檢察署檢察
官九十一年度偵字第一六０八號、第二三七八號），提起上訴，本院判決如左：
    主  文
原判決撤銷。
乙○意圖為自己不法之利益，而竊佔他人之不動產，處拘役拾日，如易科罰金以
佰元折算壹日。
    事  實
一、乙○係基隆市○○區○○段七三九號土地所有人，因原有之地上建物拆除改建，
    明知鄰地即同區段七四０、七四一號係甲○○所有，竟意圖為自己不法之利益，
    於民國九十年六月間至九十二年四月二十八日興建其二層樓鋼筋混凝土樓房時，
    竊佔甲○○之土地，其中七四０號部分佔用四‧五八平方公尺，七四一號部分佔
    用一‧八０平方公尺（詳如附圖一斜線所示，不包括七四一號水泥空地），搭蓋
    鐵皮，使成其樓房附屬建物之一部分。
二、案經被害人甲○○訴請台灣基隆地方法院檢察署檢察官偵查後，聲請以簡易判決
    處刑，由台灣基隆地方法院改依通常程序審理。
    理  由
一、訊據上訴人即被告乙○對於其在右揭時、地改建樓房之事，已經坦承不諱，雖否
    認竊佔，辯稱伊係舊屋拆除改建，只是此次不小心越界些許，無竊佔之不法犯意
    云云。惟查：
　(一)被告係先前在其所有之土地及部分鄰地上建屋，嗣經該鄰地所有權人甲○○訴請
  　拆屋還地，獲得勝訴判決，甲○○並據以聲請強制執行，始行拆除、返還竣事，
    已經甲○○供明在卷，亦為被告所不否認，且有台灣基隆地方法院八十七年十月
    二十二日基院政民執清二五０四字第四六九五八號執行命令、同院九十年五月一
    日基院政民執清二五０四字第二一五０三號民事執行處通知各影本一份存卷（一
    六０八號偵卷四一、四二頁）可參。
　(二)被告嗣又拆後新建二層樓房，其附屬建物棚架鐵皮仍有部分侵入被害人甲○○所
  　有之土地內，其詳情有如附圖一斜線所示，迭據該被害人指訴在案，被告亦坦承
    其情，復經檢察官及歷審法院履勘現場，製有勘驗筆錄，且有地政機關製作之土
    地複丈成果圖存卷可徵，其中，由原審法院函請內政部土地測量局派員於九十一
    年十二月三十日，以精密電子測距經緯儀，依據被告指出占用上揭土地之範圍施
    測，經該局以九十二年二月二十日測籍字第０九二０００二三六五號函送鑑定書
    、鑑定圖各三份供參。由於該局係使用較精密之電子測距經緯儀為施測工具，且
    先行檢測現存精密導線點及圖根點，並在相關土地附近測設圖根點，經檢核合格
    後，作為該測區之控制點，再用上列儀器施測，並計算各界址點之座標值輸入電
    腦，以自動繪圖儀展繪於鑑測原圖上，然後依據基隆市安樂區地政事務所保管之
    地籍調查表、宗地資料等資料，展繪本件相關土地地籍圖經界線，經成果核對檢
    核後，測定於鑑測原圖，方作成鑑定書，較先前基隆市安樂區地政事務所之丈量
    精準，故以該局之鑑定書及鑑定圖為可採。嗣因該局之鑑定圖，僅就被告指出所
    使用各地號土地之面積為記載，未區別各地號土地上使用現狀，故而原審法院於
    九十二年四月二十八日，再次會同該局前往施測，發現被告又於新會段七０五地
    號土地上增設擋水牆、鋪設水泥道、移動式紅磚，於鋼筋水泥二層樓房屋牆壁新
    建鐵皮棚架，延伸至新會段七０五地號土地上方，因而在不變更被告於九十一年
    十二月三十日所指出之土地使用範圍前題下，請施測人員，測量被告增設之擋水
    牆、水泥道及移動式紅磚、鐵皮棚架所占用之土地地號及面積，經該局再以九十
    二年六月二十三日測籍字第０九二０００八二一三號函送該次鑑定之鑑定書、附
    表及鑑定圖各三份供參，故而本院乃以土地測量局第二次施測之鑑定書、附表及
　　鑑定圖（即附圖一）為依據，認定被告占甲○○所有土地之面積及使用情形，允
　  宜敘明。
　(三)被告固就其新建之二層樓房主要建築體部分未越界興建，但其附屬建物部分則小
  　部分建在被害人甲○○所有之土地上，衡以其二人早已因土地糾紛爭執多年，為
    其二人一致供明，且有被告因此憤而殺害該被害人，經判罪確定之判決書（本院
    八十年度上訴字第七八八號、最高法院八十年度台上字第二八四三號刑事判決書
    影本）附卷（一六０八號偵卷五七至六二頁）可稽。足見被告對於其地之臨界位
    置並非不清楚，此次竟又越界建築，當係因民、刑事均受不利裁判，心有不甘，
    仍作象徵性挑釁，其有為自己不法利益之竊佔意圖，不容狡展。
　(四)綜合上述直接、間接（包括情況）證據，可證被告確有竊佔之犯意，其犯行可以
　  認定。
二、核被告之行為，應成立刑法第三百二十條第二項之竊佔罪，應依同條第一項之規
    定處斷。
三、原審予以論罪科刑，固非無見，惟原判決以被告所竊佔之土地屬山坡地，雖經國
    立海洋大學河海工程學系鑑定因被告有作水土保持工程措施，故整地過程所造成
    之水土流失甚為輕微，有該鑑定報告書在案可稽，但仍應變更檢察官之起訴法條
    ，改論以水土保持法第三十二條第四項、第一項、第五項之在「公有及私有山坡
    地未經同意擅自占用，致生水土流失未遂」罪，似有將該罪之本質為結果犯，而
    其未遂犯之成立，係指著手實施，尚未完成之情形，要與著手實施，卻不生損害
    結果之情形不同，竟相混淆之嫌。被告上訴否認犯罪，雖無可採，但原判決既有
    可議，尚難維持，應由本院予以撤銷改判。爰審酌被告係為整體規劃其附屬建物
    ，而越界竊佔鄰地之犯罪動機、手段、所竊佔面積尚小，對於被害人損害非重，
    但被告犯罪後猶大言不慚，狡言飾詞，態度可議等一切情狀，量處如主文所示之
    刑，並諭知易科罰金之折算標準。
四、公訴意旨另略謂：被告尚於右揭時期內，在基隆市○○○○○段第七０五號、新
    會段第七三五、七三七號國有土地及甲○○之上開斜線以外之土地（詳如附圖二
    Ａ、Ｂ、Ｃ、Ｄ、Ｅ）竊佔搭建鋼筋混泥土房屋、廊道、圍牆、鐵皮屋棚及鐵皮
    屋，並舖設水泥空地，因認被告此部分亦涉犯刑法第三百二十條第二項之竊佔罪
    嫌云云。訊之被告堅決此部分犯情，辯稱此部分土地係伊早在五十一年間即已占
    有使用，嗣經基隆市政府將伊地上作物予以徵收補償，郤未排除伊之占有，其間
    ，已經台灣基隆地方法院檢察署檢察官於六十八年五月間處分不起訴，另經台灣
    基隆地方法院判決不受理，茲檢察官竟重行起訴，顯有不當等語。經查：
　(一)起訴書所示之土地複丈成果圖（即附圖二）所示Ａ部分土地，究竟有無在起訴範
  　圍之內？就其起訴書以觀，既稱Ａ部分屬竊佔範圍之內，卻又未記載該地號「七
    三九」，亦未予計入竊佔面積之內，致互有矛盾，本院為求周詳，爰全部予以處
    理，合先敘明。
　(二)上開附圖Ａ、Ｂ、Ｃ、Ｄ、Ｅ所示之土地，所使用之地號共為新會段七三五、七
  　三七、七三九、七四０、七四一號及新城段七０五號等六筆，有該圖可稽，茲就
    其使用情形分析如下：
　　1.新會段七三五、七三七號部分：此原為基隆市安樂區○○○段外寮小段五六一
  　　地號，重測之後，始改編為目前地號，有基隆市安樂地政事務所九十二年十二
    　月十一日（九二）基安地所一字第一二五四二號函附重測前後之土地登記謄本
      及地籍圖一大份在本院卷（外附證物袋）可稽。被告早在五十一年間即占用該
      （舊）五六一號土地種植，經（前）台灣基隆地方法院檢察官於六十八年五月
      二十三日以時效完成為由，處分不起訴，有該院六十八年度偵續字第五號不起
      訴處分書在卷（一六０八號偵卷一四、一五頁）可考，嗣檢察官於七十三年間
      ，又以同一竊佔事實提起公訴，經同院以「同一事實，既經不起訴處分確定，
      又未發現任何新事實或新證據及有刑事訴訟法第四百二十條第一項第一、二、
      四、五款所列事由，公訴人竟予再行起訴」為由，判決公訴不受理確定，有該
      院七十三年度易字第二九一號刑事判決書一份存卷（同上卷一七、一八頁）可
      按。衡以無論種植或建屋，無非使用方式不同而已，其排他性之占有狀態未曾
      變更，從而，被告辯伊縱有竊佔此部分土地，早已罹於時效，檢察官竟重行起
      訴，核有未當等語，要屬可採。此部分核有刑事訴訟法第三百零三條第四款應
      予不受理判決之情形。
　　2.新會段七三九號部分：此筆土地係屬被告所有，有其土地登記謄本在案（二三
  　　七八號偵卷三七頁）可證，足見被告否認此部分無竊佔可言，核屬可信，檢察
    　官就此部分之起訴，當有誤會。此部分核屬不能證明被告犯罪。
　　3.新會段七四０、七四一號部分：其中七四０及七四一號斜線部分應構成犯罪，
  　　已見前述，此僅就七四一號斜線以外部分予以處理。事實上，此部分現仍為空
    　地，僅舖上水泥，並無圍籬，已經本院履勘現場查明，並有海洋大學上開勘驗
      報告書（原審卷六二頁）、內政部土地測量局鑑定書（原審卷九八頁反面）等
      在案可徵，足見並無排他性之占有情形。從而，被告否認此部分有竊佔不法行
      為，尚屬可採。此部分應認屬不能證明被告犯罪。
　　4.新城段七０五號部分：此屬堤防，為基隆市政府為整治河川所築，亦經本院履
  　　勘查明，製有勘驗筆錄（九十三年二月十六日筆錄）可稽，足見非被告所為，
    　檢察官就此部分提起公訴，容有誤會，被告否認此部分犯罪，核屬可採，此部
      分核屬不能證明被告犯罪。
　(三)綜合上述，此部分或有不能證明被告犯罪之情形或有已經不起訴確定而不合法重
  　行起訴之情形，惟因公訴人認此部分與前開論罪部分具有實質上一罪之關係，此
    部分爰不另為無罪或不受理之諭知。
據上論斷，應依刑事訴訟法第三百六十九條第一項前段、第三百六十四條、第二百九
十九條第一項前段，刑法第三百二十條第二項、第一項、第四十一條第一項，罰金罰
鍰提高標準條例第一條、第二條，判決如主文。
本案經檢察官沈明彥到庭執行職務。
中　　　華　　　民　　　國　　九十三　　年　　  三  　　月　　　十　　　日
                              臺灣高等法院刑事第十四庭
                                  審判長法  官　陳　祐　輔
                                        法  官　陳　國　文
                                        法  官  洪　昌　宏
右正本證明與原本無異。
不得上訴。
                                        書記官　廖　月　女
中　　　華　　　民　　　國　　九十三　　年　　  三  　　月　　 十二 　　日
附錄法條：
刑法第三百二十條 (普通竊盜罪、竊佔罪)
意圖為自己或第三人不法之所有，而竊取他人之動產者，為竊盜罪，處五年以下有期
徒刑、拘役或五百元以下罰金。
意圖為自己或第三人不法之利益，而竊佔他人之不動產者，依前項之規定處斷。
前二項之未遂犯罰之。
